最高法院刑事判決　　　　　　九十六年度台上字第四六五七號
上　訴　人　台灣高等法院花蓮分院檢察署檢察官
被　　　告　甲○○
　　　　　　乙○○
上列上訴人因被告等偽造文書案件，不服台灣高等法院花蓮分院
中華民國九十六年五月二十五日第二審更審判決（九十五年度重
上更(三)字第七一號，起訴案號：台灣台東地方法院檢察署八十七
年度偵字第二八二六號），提起上訴，本院判決如下：
    主  文
原判決撤銷，發回台灣高等法院花蓮分院。
    理  由
本件原判決以公訴意旨略稱：被告甲○○、乙○○共同基於犯意
之聯絡，於民國八十五年一月十六日，利用乙○○受告訴人張貴
富委託辦理新港區漁會貸款，而取得郭秋林（下或稱郭某）之印
鑑證明及印鑑章之機會，由乙○○違背其任務，盜用郭秋林及林
春秀之印鑑章，偽造郭秋林將台東縣成功鎮○○段石傘小段第四
六六、四六七、四六八、五四之二三號等四筆土地（下或稱系爭
四筆土地）出售予林春秀之土地買賣契約書，並持向台東縣成功
地政事務所辦理系爭四筆土地之所有權移轉登記，使該地政事務
所承辦公務員將此不實事項登載於土地登記簿上，足以生損害於
張貴富、郭秋林、林春秀，及台東縣成功地政事務所對於地籍登
記管理之正確性等情，因認被告等均涉牽連犯刑法第三百四十二
條第一項之背信罪、同法第二百十六條、二百十條之行使偽造私
文書罪，及同法第二百十四條之使公務員登載不實罪嫌。惟經審
理結果，認為不能證明被告等犯罪，因而撤銷第一審依牽連犯關
係從一重論處被告等行使偽造私文書罪刑之判決，而改為被告等
均無罪之諭知（甲○○被訴涉犯詐欺取財罪部分業經原審第一次
上訴審維持第一審無罪判決確定），固非無見。
惟查：(一)、按勘驗應製作筆錄，記載實施之年、月、日及時間、
處所並其他必要之事項，且應命依法在場之人簽名、蓋章或按指
印，此觀之刑事訴訟法第四十二條第一項及第四項之規定甚明。
其立法用意係因勘驗為法定調查證據方法之一種，其程序必須適
法、公正、確實，故應以筆錄之形式記載有關事項，並命相關人
員簽認，以杜爭議，並為證明。倘未製作勘驗筆錄，並記載上揭
事項及命相關人員簽名、蓋章或按指印，其所踐行之勘驗程序即
非適法。卷查被告甲○○於檢察官偵訊時陳稱：「（為何你可以
拿到印章與權狀來過戶給林春秀？）我追問乙○○，她說印章與
權狀在她那裡，我就去找郭秋林」等語，有檢察官偵訊筆錄附卷
可稽（見偵查卷第七十四頁背面）。原判決於理由內說明經原審
重聽（即勘驗）偵訊錄音帶結果，甲○○於偵訊時應係陳稱「她
說『印鑑證明』與『權狀』在她那裡」等語，因認上述偵訊筆錄
之記載係出於筆誤，而不能採為被告等犯罪之證據（見原判決第
七頁第十八行至第二十三行）。但原審就上述偵訊錄音帶加以勘
驗以聽取其內容，卻未製作勘驗筆錄，記載實施之年、月、日及
時間、處所，且無任何在場人員之簽名、蓋章或指印，依上述規
定及說明，其所踐行之勘驗程序自非適法。(二)、本件告訴人張貴
富指證被告等於辦理土地抵押權設定登記及新港區漁會貸款等手
續後，並未將郭秋林之土地所有權狀、印鑑證明及印鑑章等物交
還予伊或郭秋林，嗣後乃盜用郭秋林之印鑑章偽造土地買賣契約
書等文件，而將系爭四筆土地所有權移轉登記予甲○○之妻林春
秀等語，並提出乙○○於八十四年十二月八日所簽具，並經甲○
○蓋章確認之切結書內載明：「……另該四張土地所有權狀連同
郭秋林『印鑑章』已於設定登記完畢後，交由委託人之一甲○○
先生受領」之切結書影本一紙（見偵查卷第六十三頁），以證明
乙○○於辦妥抵押權設定登記後並未將郭秋林之印鑑章交還予伊
或郭秋林等情。原判決雖以上述土地抵押權係於「八十四年十月
十一日」辦理登記完畢，而郭秋林於「八十四年十一月四日」辦
理貸款對保手續時，係由其親自持其印鑑章在授信約定書及取款
條上蓋章，嗣於「八十四年十一月十四日」復由張貴富持郭秋林
之印鑑章在借款借據上蓋章，且郭秋林先後於八十四年十二月八
日及同年月二十一日寄予乙○○之存證信函內，僅要求乙○○返
還其土地所有權狀等書類，並未提及「印鑑章」，乃採信被告等
所辯辦理漁會貸款所使用之郭秋林印鑑章係在郭某自行保管中，
伊等並未保管該印鑑章云云，而據此推論被告等不可能盜用郭秋
林之印鑑章以偽造土地買賣契約書等文件。然查乙○○若於「八
十四年十月十一日」辦妥土地抵押權登記後，即已將郭秋林之印
鑑章交還予郭秋林或張貴富，而未交由甲○○保管，何以其嗣後
於「八十四年十二月八日」所簽具之切結書中竟未表示其於辦妥
抵押權登記後已將郭秋林之「印鑑章」返還予郭秋林或張貴富之
事實，以資澄清，卻反而表示其於抵押權設定登記完畢後，將郭
秋林之「印鑑章」交由甲○○受領保管？而甲○○何以對該切結
書所載亦無異議，並在該切結書上簽名蓋章加以確認無訛？究竟
原因何在？又證人林明賢於第一審證稱「授信約定書是郭秋林自
己蓋章簽名，借據是張貴富簽名蓋章，放款後錢是存在郭秋林戶
頭，郭秋林開取款條將錢領出，取款條是當天簽約就蓋好了，錢
就進入甲○○之戶頭」等語（見第一審卷第一三二頁反面、第一
三三頁）。郭秋林於「八十四年十一月四日」辦理貸款對保時，
既已預先在「取款條」上蓋用其印鑑章，則日期「八十四年十一
月十四日」之借款借據上郭秋林之印鑑章，是否於「八十四年十
一月四日」即已預先蓋妥？若是，則乙○○於「八十四年十一月
四日」辦妥上述貸款對保等手續以後，是否有再度取走或保管郭
秋林印鑑章之情形？又原判決認定乙○○於辦理土地抵押權設定
登記後，即將郭秋林之印鑑章交還予郭秋林，又認定乙○○嗣後
係利用其於辦理土地抵押權設定登記時所保管郭秋林之「土地所
有權狀」及「印鑑證明」，以辦理系爭四筆土地之所有權移轉登
記予林春秀等情（見原判決第六頁第二十二行至第二十四行）。
惟乙○○若於辦理土地抵押權設定登記後即將郭秋林之「印鑑章
」交還予郭秋林，何以仍保管郭秋林之「印鑑證明」，而未將該
「印鑑證明」一併交還予郭秋林？其目的何在？以上疑點與本案
實情之發現具有重要關係，猶有深入調查釐清明白之必要。原審
對上述疑點未詳加根究調查釐清明白，遽行判決，尚嫌調查未盡
。(三)、原判決採信被告等所辯：伊等將土地所有權移轉登記予張
貴富所指定之郭秋林名義後，因張貴富所交付之土地價款支票一
再退票，伊等又找不到張貴富，乃向郭秋林表示要對張貴富提出
詐欺之告訴，郭秋林為避免訟累，乃同意將系爭四筆土地返還予
甲○○，並親自在土地買賣契約書等文件上蓋章，而據以認定被
告等將系爭四筆土地所有權移轉登記予林春秀，係在郭秋林同意
授權之範圍內等情。惟證人郭秋林於偵查中已否認上情，並證稱
：伊不知土地過戶登記予林春秀之事等語（見偵查卷第一○三頁
）。原判決理由雖謂：在告訴人僅支付新台幣（下同）八百五十
萬元，其餘土地價款未能依約給付之情況下，郭秋林為避免訟累
，同意僅留下其中一筆價值達八百萬元以上之土地，而將其餘四
筆土地返回登記予甲○○，核與常情不悖。且本件土地所有權移
轉登記申請書上所蓋用之郭秋林之印鑑章既係真正，基於「蓋章
通常必出於本人之意思」，因認被告等前揭所辯為可信云云（見
原判決第五頁第三十行至第六頁第十七行）。然依原判決理由之
說明，告訴人張貴富除給付甲○○土地價金八百五十萬元外，其
以郭秋林名義向新港區漁會所貸得之六百萬元亦存入甲○○之帳
戶內，則張貴富實際上已支付土地價款共計「一千四百五十萬元
」。原判決謂張貴富僅支付土地價款「八百五十萬元」一節，其
論斷已有矛盾。且證人郭秋林僅係張貴富辦理上述土地買賣過戶
登記之人頭，並非真正買賣土地之當事人，縱張貴富與甲○○有
土地買賣價款之糾葛，亦與郭秋林本人無涉，其是否可能未經徵
詢張貴富之意見，即依甲○○片面之要求擅自同意解除系爭四筆
土地買賣契約，而將該等土地所有權返還登記予甲○○所指定之
人？似非無研求餘地。況證人郭秋林若已同意被告等將系爭四筆
土地所有權返還登記予甲○○所指定之人，何以其於檢察官偵訊
時卻又否認其事？證人郭秋林前揭於偵查中之證述能否採信，攸
關被告等上述辯解是否屬實，自有傳喚證人郭秋林到庭就以上疑
點詳加究詰訊問明白之必要。乃原審並未傳訊證人郭秋林到庭調
查訊問明白，僅泛謂其於偵查中所述應係迴護告訴人之詞云云，
而不予採信（見原判決第六頁第十九行至第二十行），亦嫌調查
未盡。以上或為檢察官上訴意旨所指摘，或為本院得依職權調查
之事項，應認原判決仍有撤銷發回更審之原因。
據上論結，應依刑事訴訟法第三百九十七條、第四百零一條，判
決如主文。
中　　華　　民　　國　九十六　年　　八　　月　 三十　 日
                      最高法院刑事第十二庭
                          審判長法官  池　啟　明
                                法官  王　居　財
                                法官  郭　毓　洲
                                法官  黃　梅　月
                                法官  邱　同　印
      本件正本證明與原本無異
                                      書  記  官
中　　華　　民　　國　九十六　年　　九　　月　　三　　日
                                                      v
